【裁判字號】    94,訴,1930
【裁判日期】    950411
【裁判案由】    返還合夥出資
【裁判全文】
臺灣板橋地方法院民事判決              94年度訴字第1930號
原      告  乙○○
訴訟代理人  何威儀  律師
被      告  丙○○
            甲○○
兼  共  同
訴訟代理人  戊○○
上列當事人間請求返還出資款事件，經本院於民國95年3 月28日
言詞辯論終結，判決如下：
    主      文
原告之訴及假執行之聲請均駁回。
訴訟費用由原告負擔。
    事實及理由
壹、程序方面：
    按訴狀送達後，原告不得將原訴變更或追加他訴，但擴張或
    減縮應受判決事項之聲明者，不在此限，民事訴訟法第255
    條第1 項第3 款定有明文。本件原告於起訴時，原係請求被
    告連帶給付原告新臺幣（下同）675,000 元，及自起訴狀繕
    本送達翌日起至清償日止，按週年利率百分之五計算之利息
    ，嗣原告於民國95年3 月28日言詞辯論期日，當庭變更其聲
    明為請求被告共同給付原告上開金額及法定遲延利息，核其
    性質，係減縮其應受判決事項之聲明（質的減縮），揆諸前
    揭法條規定，自應准許，先予敘明。
貳、實體方面：
一、本件原告起訴主張：被告丙○○、甲○○、戊○○等3 人為
    三勝事業有限公司（下稱三勝公司）之股東，原告則為三勝
    公司之員工；嗣被告於92年間，向原告告以將成立新的三勝
    公司，欲募集資金500 萬元，詢問原告是否有意入股，原告
    表示同意後，兩造與訴外人丁○○乃於92年5 月1 日共同簽
    定「三勝事業有限公司股東合夥契約書」（丁○○部分已另
    於92年11月間退夥；下稱系爭合夥契約），約定新成立之三
    勝公司資本額為500 萬元，營業項目除現登記業務外，另增
    加汽車維修保養業務等事項，原告並已依約定出資675,000
    元（其中40萬元係原告於92年4 月4 日依被告指示匯入三勝
    公司之帳戶內，另自原告92年5 月至93年8 月間之薪資額扣
    抵出資245,000 元，再由原告於92年11月將車牌號碼BT-704
    6 號箱型車1 輛提供予三勝公司使用，扣抵出資3 萬元，合
    計出資額為675,000 元）；詎系爭合夥契約簽定後，迄今已
    逾2 年，非但無新三勝公司之設立，且原三勝公司之登記資
    本額仍僅為100 萬元，營業事項亦未增加汽車維修保養業務
    ，甚者，原三勝公司之股東名簿上亦未將原告登記為股東，
    顯然被告遲未依系爭合夥契約為履行；經原告於94年8 月15
    日以郵局存證信函催告被告於7 日內為履行後，被告仍置之
    不理，原告自得依民法第254 條給付遲延之規定，解除系爭
    合夥契約，並以本件起訴狀繕本之送達作為解除契約之意思
    表示；又系爭合夥契約既經解除，依民法第259 條規定，被
    告自應負回復原狀之義務，即被告應將原告前開之出資金額
    675,000 元返還予原告；爰依契約解除之法律關係，請求被
    告返還上開出資金額等語。原告聲明求為判決命被告給付原
    告675,000 元，及自起訴狀繕本送達翌日起至清償日止，按
    週年利率百分之五計算之利息，並為以供擔保為條件之假執
    行宣告。
二、被告則以：被告本於系爭合夥契約，對於原告並無何應履行
    而未履行之給付義務可言，且縱有部分義務未履行，依法原
    告亦應許被告先為補正，非可逕行解除契約；系爭合夥契約
    於簽定時，三勝公司早已存在年餘，原告所投資者為三勝公
    司，被告並非原告之債務人，況被告均為三勝公司之股東，
    對於三勝公司之債務均僅負有限責任，原告自不得對被告請
    求；又系爭合夥契約簽定後，被告從未曾否認原告為合夥人
    ，依最高法院64年臺上字第1122號判例意旨，合夥關係之存
    在與否應就當事人間有無互約出資經營共同事業之客觀事實
    為認定，而非以有無辦理登記為準，且本件系爭合夥契約所
    約定者，為法律所承認之隱名合夥，不因三勝公司股東名簿
    上未登記原告為股東而影響其合夥之本質，原告臨訟主張三
    勝公司並非系爭合夥契約約定之合夥事業，顯無足採；再原
    告既為系爭合夥契約之合夥人，依民法第682 、683 條之規
    定，原告於合夥清算前，不得請求分析合夥之財產，亦不得
    任意移轉其股份，而縱於合夥之結算，依民法第689 條第1
    項、697 條規定，亦應以退夥時合夥財產之現況為準，且須
    先清償合夥債務，始有返還出資之可言，況原告本身亦為合
    夥人，對於合夥債務負連帶責任，原告對合夥事業或合夥人
    求償，其對象亦應包括自己，顯見原告之請求甚屬荒謬等語
    ，資為抗辯。被告聲明求為判決如主文第1 項所示，及如受
    不利之判決，願供擔保請准宣告免為假執行。
三、按給付無確定期限者，債務人於債權人得請求給付時，經其
    催告而未為給付，自受催告時起，負遲延責任，其經債權人
    起訴而送達訴狀，或依督促程序送達支付命令，或為其他相
    類之行為者，與催告有同一之效力；前項催告定有期限者，
    債務人自期限屆滿時起負遲延責任；契約當事人之一方遲延
    給付者，他方當事人得定相當期限催告其履行，如於期限內
    不履行時，得解除其契約，民法第229 條第2 項、第3 項、
    第254 條分別定有明文。次按給付無確定期限者，債務人於
    債權人得請求給付時，經其催告而未為給付，自受催告時起
    負遲延責任，又契約當事人之一方遲延給付者，他方當事人
    得定相當期限，催告其履行，如於期限內不履行時，得解除
    其契約，民法第229 條第2 項前段及第254 條分別定有明文
    ，換言之，在給付無確定期限之情形，須契約當事人之一方
    經他方催告給付而不為給付，方屬遲延給付，此際須經他方
    當事人再定相當期限，催告其履行而不履行，他方始得解除
    其契約（最高法院90年度臺上字第2216號判決意旨參照）。
    經查，本件原告主張：原告與被告前於92年5 月1 日簽定系
    爭合夥契約，原告已依約出資675,000 元，惟被告竟遲未依
    系爭合夥契約之約定設立新三勝公司並辦理相關登記，經原
    告於94年8 月15日以郵局存證信函催告被告於7 日內為履行
    ，被告仍置之不理等情，固據原告提出被告所不爭執其真正
    之系爭合夥契約書影本、三勝公司存摺內頁影本、出資金額
    明細表、三勝公司登記公示資料、94年8 月15日三重四支郵
    局第316 號存證信函影本等各1 件為證；惟觀諸原告所提出
    之系爭合夥契約書內容，兩造並未就該合夥事業應申請設立
    新三勝公司及辦理相關公司登記之時間為約定，亦即縱認被
    告依系爭合夥契約之約定，確負有原告所主張應設立新三勝
    公司並辦理相關公司登記之義務，然此項義務既未經當事人
    約定履行之期限，自屬無確定期限之給付義務，依前揭民法
    第229 條第2 項、第3 項之規定，須經原告催告被告為履行
    而仍未履行時，被告始負遲延之責任；嗣原告於94年8 月15
    日以郵局存證信函催告被告於7 日內履行上開義務，被告自
    該7 日之催告期限屆滿而仍未履行時起，固應負遲延責任，
    惟原告於被告給付遲延後，並未依前揭民法第254 條之規定
    ，再定相當之期限催告被告為履行，即逕以本件起訴狀繕本
    之送達，作為對被告解除系爭合夥契約之意思表示，揆諸前
    揭條文規定及說明，原告前開解除權之行使，自難認合法，
    不生解除系爭合夥契約之效力。從而，原告主張其已依給付
    遲延之規定，解除系爭合夥契約，被告應負回復原狀之義務
    ，將原告上開出資金額675,000 元返還予原告云云，自無足
    採甚明。
四、綜上所述，本件原告於被告給付遲延後，並未依民法第254
    條規定，定相當之期限催告被告為履行，即逕以本件起訴狀
    繕本之送達，作為對被告解除系爭合夥契約之意思表示，其
    解除權之行使自非適法，不生契約解除之效力；從而，原告
    依據契約解除之法律關係，請求被告返還原告前開出資金額
    675,000 元，自屬無據，應予駁回。原告之訴既經駁回，其
    假執行之聲請亦失所附麗，應併予駁回。
五、本件事證已臻明確，兩造其餘主張陳述及攻擊防禦方法，經
    審酌與判決結果不生影響，爰不一一論述，併予敘明。
六、據上論結，本件原告之訴為無理由，依民事訴訟法第78條，
    判決如主文。
中    華    民    國    95    年    4     月    11    日
                  民事第二庭  法  官  劉景宜
以上正本係照原本作成
如對本判決上訴，須於判決送達後20日內向本院提出上訴狀
中    華    民    國    95    年    4     月    11    日
                              書記官  陳淑芳


司法院資訊處製作；財團法人民間司法改革基金會備份。
